臺灣高等法院刑事裁定
110年度毒抗字第1651號
抗  告  人  臺灣基隆地方檢察署檢察官
被      告  朱宏亮



上列抗告人因被告違反毒品危害防制條例案件，不服臺灣基隆地
方法院110年度毒聲更一字第5號，中華民國110年11月19日所為
之裁定（聲請案號：臺灣基隆地方檢察署110年度毒偵字第260號
、110年度聲戒字第46號），提起抗告，本院裁定如下：
    主  文
原裁定撤銷，發回臺灣基隆地方法院。
    理  由
一、原裁定意旨略以：
  ㈠檢察官聲請意旨以：被告朱宏亮因施用第一、二級毒品案件
    ，經依原審法院110年度毒聲字第284號裁定送觀察、勒戒後
    ，認有繼續施用毒品之傾向，爰依毒品危害防制條例（下稱
    毒品條例）第20條第2項後段規定，聲請裁定令入戒治處所
    施以強制戒治等語。
　㈡法務部○○○○○○○○民國110年10月12日新戒所衛字第1100701502
    0號函檢送之有無繼續施用毒品傾向證明書及評估標準紀錄
    表，其中「社會穩定度」欄內2-2「入所後家人是否訪視」
    之得分5，係因被告入所後家人未曾訪視，惟並未說明係何
    原因與被告之關聯性，亦未詳查被告之母年紀已近70歲，有
    無能力來所訪視被告，且被告之家人有無法定義務前來訪視
    被告，及被告是否有權請求其家人來所訪視之可控制因素，
    又無家人之受勒戒人與有家人之受勒戒人，形成外部家庭差
    異，因而致評估之差別待遇，違反評估標準係適用於每一位
    受觀察、勒戒處分之人之一致性、普遍性、客觀性，亦有擅
    斷未詳查說明或濫權等明顯不當之形式上觀察情事，且此項
    「入所後家人是否訪視」與「有無繼續施用毒品傾向」之關
    聯性，亦欠缺說明戒斷毒品之心癮及身癮所為之專業依據及
    標準。若扣除上開「入所後家人是否訪視」之得分5，則本
    件之靜態因子及動態因子總分合計59（原合計64），被告即
    無繼續施用毒品傾向。是本件有上開不當聯結之增加受勒戒
    人無可控制因素之考量，亦無法協助施用毒品者戒斷毒品心
    癮及身癮之情事，從而檢察官之聲請為無理由，應予駁回等
    語。
二、抗告意旨略以：評估標準紀錄表所列之評估項目，除詳列各
    項靜態因子、動態因子之細目外，並定有各項配分、上限等
    具體標準，由醫師本於專門學識經驗，依據臨床實務及相關
    具體情節，就被告之人格特質、臨床徵候、環境因素等所為
    之綜合判斷，具有實證依據及客觀評比標準，從形式上觀察
    ，如無擅斷或濫權等明顯不當之情事，法院自應予以尊重。
    被告經送法務部○○○○○○○○附設勒戒處所施以觀察、勒戒評分
    結果，為靜態因子54分，動態因子10分，總分64分，綜合判
    斷「有繼續施用毒品傾向」，是該綜合評分結果係依被告之
    前科紀錄與行為表現及臨床評估等因素所為之綜合判斷，為
    具有科學驗證所得之結論，自得憑以判斷被告有無繼續施用
    毒品傾向之證明。再者，除形式上觀察有顯然違法或本案觀
    察、勒戒結果有顯然與事件無關之考量或有違憲法平等原則
    之情形者外，基於高度專業性、屬人性之裁量或判斷餘地，
    法院應尊重觀察、勒戒機關所為之專業裁量判斷，亦即是否
    為毒品條例第20條第2項後段所謂「有繼續施用毒品傾向」
    ，法院對於行政機關之決定僅能為合法性之審查，不能為合
    目的性之審查。而被告對於其入所後無家人前往訪視乙節，
    並未爭執，足認被告欠缺親情關懷及家庭支持，則上開評估
    在「社會穩定度」項下之「入所後家人是否訪視：無」部分
    為5分，有其客觀依據，亦無違法或不當可言。被告上開評
    分結果經評估人員依上開規定綜合評估後，認其「有繼續施
    用毒品傾向」，並無評估人員擅斷、濫權或評估程序明顯不
    當之事實，故原審恣以上開「有無繼續施用毒品傾向評估標
    準紀錄表」中並未說明「入所後家人是否訪視」與「有無繼
    續施用毒品傾向」之關聯性，亦欠缺說明戒斷毒品之心癮及
    身癮所為之專業依據及標準等節，駁回本案強制戒治之聲請
    ，自難認為適法，爰依法提起抗告，請撤銷原裁定，更為適
    當合法之裁定等語。
三、本件被告因於109年4月20日下午3時許，在基隆市○○區○○街0
    ○0號友人住處，同時施用第一級毒品海洛因及第二級毒品甲
    基安非他命1次，前經檢察官聲請原審法院裁定觀察、勒戒
    ，原審法院認被告有該施用第一、二級毒品之犯行，且距其
    最近一次強制戒治執行完畢釋放之日已逾3年，爰依毒品條
    例第20條第3項、第1項等規定，以110年度毒聲字第284號裁
    定令入勒戒處所觀察、勒戒；嗣經法務部○○○○○○○○附設勒戒
    處所施以觀察、勒戒評估結果，「前科紀錄與行為表現」、
    「臨床評估」、「社會穩定度」評分各為30分、27分、7分
    ，其中「靜態因子」、「動態因子」評分各為54分、10分，
    總分為64分，而綜合判斷為「有繼續施用毒品傾向」，有前
    揭有無繼續施用毒品傾向證明書、評估標準紀錄表在卷可稽
    ，原審法院認被告確有繼續施用毒品之傾向，爰依毒品條例
    第20條第2項後段規定准許檢察官之聲請，以110年度毒聲字
    第581號裁定令入戒治處所強制戒治，其期間為6個月以上，
    至無繼續強制戒治之必要為止，但最長不得逾1年；被告不
    服提起抗告，經本院前審以110年度毒抗字第1568號裁定撤
    銷發回後，原審法院以110年度毒聲更一字第5號裁定駁回檢
    察官強制戒治之聲請等情，業經本院查閱本案卷宗無誤。
四、依本院前審裁定之內容，其係以「新店戒治所對於被告以『
    入所後家人無訪視』所致之動態因子分數5分，算入被告有繼
    續施用傾向之評估分數內，卻未於本件『有無繼續施用毒品
    傾向證明書』之綜合判斷『詳細說明』欄內，敘明此項動態因
    子與被告有繼續施用毒品傾向之判斷間，究竟有何關聯性，
    則新店戒治所對於本件被告認有繼續施用毒品傾向之評估，
    是否存有將不應考量之因素納入考量之判斷濫用情形？非無
    研求餘地」、「原審在事證尚有不明下，遽予准許檢察官之
    本件聲請，於法尚有未洽」、「新店戒治所本件對於被告認
    有繼續施用毒品傾向之評估，疑涉有判斷上之不當連結情事
    ，尚有加以調查之必要，原審遽予准許檢察官對被告為強制
    戒治之聲請，尚有未當。是被告之本件抗告為有理由，為兼
    顧聲請人之補正說明機會及被告之審級利益，應由本院將原
    裁定撤銷，發回原審法院詳予調查審認後，再為適當之處理
    」為由而撤銷發回，則原審法院於相關事證尚有不明之情況
    下，本應為必要之調查，尤其應於裁定前給予聲請人即檢察
    官補正說明之機會，以釐清本件是否確有上開不當連結之情
    事，始屬妥適。然觀諸原審法院之發回更裁卷宗（即110年
    度毒聲更一字第5號卷），原審法院並未做何調查，亦未予
    檢察官補正說明之機會，即逕予裁定駁回其聲請，實嫌速斷
    ，程序上難謂周妥。原裁定既有此未洽之處，且為顧及被告
    之審級利益，自應由本院將原裁定撤銷，發回原審法院另為
    適當之處理。
據上論斷，應依刑事訴訟法第413條前段，裁定如主文。
中　　華　　民　　國　　110 　年　　12　　月　　7 　　日
                  刑事第四庭    審判長法  官  陳筱珮
                                      法  官  柯姿佐
                                      法  官  吳元曜
以上正本證明與原本無異。
不得再抗告。
                                      書記官  黃亮潔
中　　華　　民　　國　　110 　年　　12　　月　　7 　　日